最高法院民事判決                              八十七年度台上字第一○八八號
    上  訴  人  曹鳳雲
    被 上訴 人  陸文瑜
                鄭甘
                李碧莉
右當事人間請求塗銷抵押權設定登記等事件，上訴人對於中華民國八十六年八月十八
日台灣高等法院高雄分院第二審判決（八十六年度上字第一二○號），提起上訴，本
院判決如左：
    主  文
原判決廢棄，發回台灣高等法院高雄分院。
    理  由
本件上訴人主張：伊子曹中民竊取伊所有如原判決附表所示土地及建物所有權狀與印
鑑章等物，先後於民國八十二年十月二十二日、八十三年十月十四日及同年十一月二
十九日，以伊為義務人兼債務人，分別設定如原判決附表所示之抵押權予被上訴人。
伊未向被上訴人借款，亦未同意設定系爭抵押權予被上訴人，被上訴人對伊並無抵押
債權或抵押權等情，求為確認系爭抵押債權不存在，及命被上訴人塗銷系爭抵押權登
記之判決。
被上訴人則以：曹中民分別向被上訴人陸文瑜、鄭甘、李碧莉依序借貸新台幣（下
同）一百六十萬元、三百七十萬元、五十萬元，並設定系爭抵押權予伊，上訴人尚未
還清借款，不得請求塗銷等語，資為抗辯。
原審維持第一審所為上訴人敗訴之判決，駁回其上訴，係以：上訴人就其主張之事實
，固據提出土地及建物登記謄本為證。然查上訴人為曹中民之父，自八十年一月三十
日起即同住於高雄市○○區○○街三巷八之三號，上訴人之印鑑章及系爭不動產之所
有權狀等物，向由上訴人自行保管。上訴人對於曹中民將其所有系爭不動產設定抵押
權予被上訴人，顯難諉為不知。按由自己之行為表示以代理權授與他人，或知他人表
示為其代理人而不為反對之表示者，對於第三人應負授權人之責任，民法第一百六十
九條前段定有明文。上訴人明知曹中民持其所有印鑑章及系爭不動產之所有權狀等物
設定系爭抵押權予被上訴人而不為阻止反對，客觀上自足以使人信賴其已授權曹中民
設定系爭抵押權資為向被上訴人借款之擔保，該抵押權設定登記，應對於上訴人發生
效力。故上訴人起訴請求確認系爭抵押債權不存在，及命被上訴人塗銷系爭抵押權登
記，為無理由，不應准許等詞，為其判斷之基礎。
查抵押權為不動產物權，非經登記，不生效力，抵押權人僅能依設定登記之內容行使
權利。系爭抵押權登記之債務人為上訴人，且存續期間均已屆滿，有土地及建物登記
謄本可稽（見原審卷六頁以下）。而被上訴人已自承向其借款者為曹中民（見原審卷
二四、二九頁）。果爾，上訴人既未向被上訴人借款，系爭抵押權所擔保之債權是否
存在，上訴人是否不得為本件之請求，即不無研求之餘地。原審疏未注意及此，遽以
前揭理由為上訴人不利之判決，自有未合。上訴論旨，指摘原判決不當，求予廢棄，
非無理由。
據上論結，本件上訴為有理由，依民事訴訟法第四百七十七條第一項、第四百七十八
條第一項，判決如主文。
中      華      民      國    八十七    年     五       月      十四    日
                              最高法院民事第四庭
                                  審判長法官  林  奇  福
                                        法官  許  朝  雄
                                        法官  陳  國  禎
                                        法官  李  彥  文
                                        法官  陳  重  瑜
      右正本證明與原本無異
                                              書  記  官
中      華      民      國    八十七    年     五       月    二十六    日
